臺灣板橋地方法院刑事判決　　　　　　　　　　　　　九十一年度易字第一八
　　公　訴　人　臺灣板橋地方法院檢察署檢察官
　　被　　　告　丁○○○
　　　　　　　　丙○○
　　　　　　　　甲○○
　　右　一　人
　　選任辯護人　李長生　律師
右列被告因違反醫師法等案件，經檢察官提起公訴（九十年度偵字第一五二五四號）
，本院判決如左：
    主    文
丁○○○、丙○○、甲○○均無罪。
    理    由
一、公訴意旨略以：被告丁○○○係被告丙○○之母，第三人乙○○與被告丙○○前
    為男女朋友關係，發生數次性關係，陳女於民國（下同）八十八年七月間懷孕，
    被告丁○○○在其台北縣板橋市○○路一０五之三號四樓住所內，教唆本無墮胎
    之意之陳女墮胎，被告丁○○○、丙○○並基於幫助之犯意，帶同陳女至設台北
    縣板橋市○○路一百五十號金發中藥行並付費。被告甲○○為該中藥行負責人，
    明知其未取得合法醫師資格，竟意圖營利，受懷胎婦女之囑託，經明確告知確認
    懷孕，被告甲○○復為陳女把脈、問診後，開立具有墮胎效果之不明藥物，擅自
    執行醫療業務，另代為煎藥，由被告丁○○○往取藥湯，交陳女服用。旋因陳女
    服藥後，向其母稱下腹劇痛，由陳女之母帶至婦產科就診，發現胎死腹中，始悉
    上情。因認被告甲○○所為係犯刑法第二百八十九條第一項、二百九十條第一項
    之意圖營利加工墮胎罪及醫師法第二十八條第一項之罪嫌；被告丁○○○所為，
    係犯刑法第二百八十八條第一項、同法第二十九條第二項之教唆墮胎罪；被告丙○○所為係犯第二百八十八條第一項之幫助墮胎罪嫌云云。
二、按犯罪事實應依證據認定之，無證據不得推定其犯罪事實，刑事訴訟法第一百五
    十四條定有明文；又按在訴訟上用以證明事實之證據，須於通常一般人均不致有
    所懷疑而得確其為真實之程度者，始得據以為有罪之認定，倘其證明尚未達到此
    程度，而有合理之懷疑存在，致無從為有罪之確信時，即應為之無罪判決，有最
    高法院七十六年台上字第四九八七號判例可資參照。本件公訴人認被告有上開犯
    行，無非以被告丁○○○、丙○○坦承右揭事實不諱，被告甲○○坦承開調經湯
    藥並代為煎藥之事實，且經證人陳紋證述綦詳為其論據。
三、訊據被告丁○○○、丙○○、甲○○堅決否認有何違反醫師法及加工、教唆、幫
    助墮胎等罪嫌，被告丁○○○辯稱：伊沒有帶乙○○去墮胎，不過前一天伊有去
    甲○○的店內表示陳女懷孕了，陳女又在唸書，所以問甲○○可否拿藥給陳女吃
    ，讓陳女墮胎，甲○○表示他會拿一帖藥給陳女吃吃看，次日伊即要伊兒子丙○○帶陳女去甲○○店，到底有否拿藥的事，伊不清楚等語；被告丙○○辯稱：是
    前一天伊母親告訴伊甲○○那邊有可以墮胎的藥，所以第二天伊有帶乙○○到甲○○的店去，是由乙○○與甲○○在談內容，伊沒有注意聽，後來甲○○說有一
    帖藥要陳女帶回，但陳女表示不會煎藥，請甲○○幫忙，所以伊等等甲○○煎好
    藥，甲○○煎好後就用塑膠瓶裝著讓陳女拿回等語；被告甲○○辯稱：當時是丁○○○要求買四物湯的藥四帖，伊煎了四小時才煎好，煎好後即交給丙○○及乙○○帶回去服藥，伊所拿的是補身體的中藥等語。（一）查：證人乙○○懷孕後
    ，因聽從被告丁○○○之建議，與被告丁○○○、丙○○一同前往被告甲○○開
    設的中藥店，由被告丁○○○要求開立墮胎藥，被告甲○○於把脈完後，即交付
    一瓶煎好的中藥予證人乙○○帶回等情，雖據證人乙○○在警訊及偵審中指述綦
    詳，並與被告丁○○○、丙○○所述情節相符，且證人乙○○嗣於八十八年七月
    二十七日並因胎死腹中而前往優寶婦產科診所進行流產手術，有診斷證明書一紙
    在卷可稽，然經函詢優寶婦產科診所有關證人乙○○懷孕胎死腹中之原因為何？
    是否與服用藥物有關？據函覆稱：「乙○○懷孕胎死腹中之原因不明，青少年懷
    孕胎死腹中之機率比其他年齡層為高，很難認是否與藥物有關。」有函覆一紙附
    卷可憑。是難認被告甲○○交付之中藥，足以使證人乙○○產生墮胎之結果。（
    二）按醫師法第二十八條所稱之「醫療業務」之行為，係指凡以治療、矯正或預
    防人體疾病、傷害、殘缺為目的，所為的診療、診斷及治療；或基於診察、診斷
    結果，以治療為目的，所為的處方、用藥、施術或處置等行為的全部或部分，合
    先指明。本件被告甲○○固對證人乙○○有把脈並交付中藥之行為，惟把脈並非
    具有侵入性對人體疾病所為之處置行為，是尚難以違反醫師法之規定論處。至於
    交付中藥部分，因該中藥未留存檢驗而無法得知究係被告甲○○自行開立之處方
    藥或係固有成方藥？且因被告甲○○係領有販賣業藥商許可執照，其經核准之營
    業項目為中藥，可從事不含毒劇中藥材、固有成方藥材及中藥成藥之批發、零售
    、中藥之輸入、輸出等行為，此有販賣業藥商許可執照在卷可稽，是尚難以被告
    甲○○交付中藥予證人乙○○服用之行為，即遽認其有擅自執行醫療業務。綜合
    上情，證人乙○○之證詞及被告丁○○○、丙○○本身之供述，尚難採為被告甲○○、丁○○○、丙○○等人不利之證據。此外復查無其他積極證據足證被告有
    何加工、教唆、幫助墮胎及違反醫師法之犯行，應不能證明渠等犯罪，揆諸首揭
    說明，自應為渠等無罪之諭知。
據上論斷，應依刑事訴訟法第第三百零一第一項，判決如主文。
本案經檢察官伍逸康到庭執行職務。
中      華      民      國      九十一      年    七    月    二十九    日
                                  臺灣板橋地方法院刑事第二庭
                                          法  官  古  秋  菊
右正本證明與原本無異。
如不服本判決，應於判決送達後十日內，向本院提出上訴狀。
                                          書記官  蕭  詩  穎
中      華      民      國      九十一      年    七    月     三十     日
